---
title: "TD4 - Introduction INLA"
author:
  - name: Marie-Pierre Etienne (sur la base des idées expolorée dans [FinistR2023](https://stateofther.github.io/finistR2023/) )
    affiliation: 
      - ENSAI - CREST
    email: marie-pierre.etienne@ensai.fr
date: "Last updated on `r format(Sys.time(), '%d %B, %Y')`"
institute: https://marieetienne.github.io/statspat
execute: 
  freeze: true
  eval: false
editor: 
  markdown: 
    wrap: 72
css: mpe_pres_revealjs.css
format: html
bibliography: spatstat.bib
---

Ce TP est construit à partir des idées explorées durant la session
[FinistR2023](https://stateofther.github.io/finistR2023/)

## Introduction

Présentation de la méthodologie INLA (integrated nested Laplace
approximation) en utilisant les packages {INLA}.

Ressources :

-   <https://www.r-inla.org/home>

-   <https://inla.r-inla-download.org/r-inla.org/doc/inla-manual/inla-manual.pdf>

[IMPORTANT : Utiliser le cluster 10 !!! INLA n'est pas installé sur les
autres.]{.rouge}

## Installation de INLA

(Ici inutile car INLA est déja sur le cluster 10)

```{r}
#| eval: false
# Base de R INLA
install.packages("INLA",repos=c(getOption("repos"),INLA="https://inla.r-inla-download.org/R/stable"), dep=TRUE)
```

## La réussite en maths

### Chargement de packages

```{r loading}
#| warning: false
#| message: false
# Chargement des packages
library(tidyverse)
library(INLA)
library(lme4) # pour comparer avec l'approche frequentiste 

```

Le jeu de données `awards` contient le nombre de récompenses
(`num_awards`) obtenues en fonction des résultats en mathématique
(`math`) pour une classe de 200 élèves.

La réponse mesurée est un comptage.

```{r data-set}
# Chargement des donnees
load("data/awards.RData")
head(awards)
```

<!-- La fonction `bru_options_set` permet de fixer des options sur des paramètres spécifiques à INLA. -->

<!-- ```{r set-options} -->

<!-- bru_options_set(bru_verbose = TRUE, -->

<!--                 control.compute = list(dic = TRUE, waic = TRUE)) -->

<!-- ``` -->

<!-- On peut récupérer ces paramètres avec : -->

<!-- ```{r get-options} -->

<!-- #| eval: false -->

<!-- bru_options_get() -->

<!-- ``` -->

1.  On souhaite voir la note de mathématique est liée au nombre de
    récompenses obtenues. Proposer une représentation graphique

```{r}
 #| eval: false
 #| echo: false
 #| label: awards_pres
awards |> ggplot() + aes(x= math, y = num_awards) + geom_point()
```

2.  Proposer un modèle.

<!-- $$Y_i\overset{ind}{\sim}\mathcal{P}(\exp(\mu+\alpha\cdot x_i))\,.$$ -->

3.  Ajustement du modèle

```{r}
 #| eval: false
 #| label: awards_first_model
# Application de la formule avec un modèle de Poisson
m.pois.lin1 <- inla(num_awards ~ math,
  data = awards, family = "poisson")
summary(m.pois.lin1)
#Vous pouvez éventuellement comparer à ce que donneraitjags
```

4.  Quelle est la distribution a posteriori pour l'effet des
    mathématiques

```{r}
 #| echo: true
 #| label: awards_first_post
m.pois.lin1$marginals.fixed$math |> 
  ggplot() + aes(x=x, y = y) + geom_line() + 
  stat_function(fun = dnorm, args = list(mean = mean(m.pois.lin1$summary.fixed[2,1]), sd = m.pois.lin1$summary.fixed[2,2]), col = "red")
```

5.  Comparer avec les résultats obtenus en utilisant un modèle linéaire
    généralisé estimé par max de vraisemblance

```{r glm1}
fit2.glm <- glm(num_awards ~ math, family="poisson", data = awards)
summary(fit2.glm)
```

6.  Pour prendre en compte le problème classique de surdispersion dans
    les données de comptages, il peut être intéressant de rajouter un
    effet aléatoire de la manière suivante. Identifier tous les hyper
    paramètres et toutes les variables latentes.

$$Y_i\overset{ind}{\sim}\mathcal{P}(\exp(\mu+\alpha\cdot x_i+E_i)) \quad \text{avec}\quad E_i\overset{ind}{\sim}\mathcal{N}(0,\sigma^2).$$

```{r effet-aleatoire}
 #| echo: true
 #| label: awards_ranef
 
awards <- awards |> mutate(ID = 1:nrow(awards))
m.pois.lin_surd <- inla(num_awards ~ math + f(ID, model = "iid"),
  data = awards, family = "poisson")
summary(m.pois.lin_surd)
```

7.  Discuter les distributions a posteriori des effets fixes

8.  on peut regarder la loi a posteriori de la précision sur les effets
    alétaoires

```{r}
 m.pois.lin_surd$summary.hyperpar
m.pois.lin_surd$marginals.hyperpar$`Precision for ID` |>  ggplot() + aes(x=x, y = y) + geom_line()
```

9.  Si une variable aléatoire V est strictement positive et admet une
    densité $f$, quelle est la densité de 1/V ? En déduire la loi a
    posteriore de la variance de l'effet aléatoire.

```{r}
m.pois.lin_surd$marginals.hyperpar$`Precision for ID` |>  as.data.frame() |>  
  mutate(u = 1/x, fu = x^2 * y ) |> 
  ggplot() + aes(x=u, y = fu) + geom_line()
```

10. On peut accéder aux effets aléatoires a posteriori, par exemple pour
    l'élève 1.

```{r}
 #| echo: true
 #| label: awards_post_ranef
m.pois.lin_surd$marginals.random$ID$index.1
m.pois.lin_surd$marginals.random$ID$index.1 |>  ggplot() + aes(x=x, y = y) + geom_line()
```

11. On peut comparer un modèle à effets aléatoires généralisés en
    fréquentiste. Que constatez vous ?

```{r}
#| echo: true
#| label: awards_ranef_freq
fit4.glmm<-glmer(num_awards ~ math + (1|id), family = poisson, data = awards)
summary(fit4.glmm)
```

12. Quels sont les priors utilisés par inla pour les précisions ? Vous
    pourrez utiliser la commande `inla.doc("iid")`. Quelle différence
    entre prior et postérior ?

13. On souhaite changer le prior en une loi gamma de parametre 1,2
    (Attention les priors sont codés dans le format interne d'inla cf
    [Table 5.3
    \@gomez2020bayesian](https://becarioprecario.bitbucket.io/inla-gitbook/ch-priors.html#tab:internalhyper)

```{r effet-aleatoire-2}
m.pois.lin_surd2 <- inla(num_awards ~ math + 
                           f(ID, model = "iid",
                             hyper = list(prec = list(prior = "loggamma", param = c(3, 1)))),
                         data = awards, family = "poisson")

summary(m.pois.lin_surd2)
```

14. On peut demander à inla de calculer des critères de sélection de
    modèle type DIC ou WAIC

```{r effet-aleatoire-3}
#| echo: true
#| eval: false
m.pois.lin_surd2 <- inla(num_awards ~ math + 
                           f(ID, model = "iid",
                             hyper = list(prec = list(prior = "loggamma", param = c(3, 1)))),
                         control.compute = list(dic = TRUE, waic = TRUE),
                         data = awards, family = "poisson")

summary(m.pois.lin_surd2)
```

15. Intégrer un effet non linéaire de la note en mathématique

```{r rw}
#| echo: true
#| eval: false
m.pois.nonlin <- inla(num_awards ~ f(math,  model = "rw1"),
                         control.compute = list(dic = TRUE, waic = TRUE),
                         data = awards, family = "poisson")

summary(m.pois.nonlin)

awards |> mutate(pred_nonlin = m.pois.nonlin$summary.fitted.values[,1],
                 pred_lin = m.pois.lin1$summary.fitted.values[,1]) |> 
  pivot_longer(cols = c("pred_nonlin", "pred_lin"), names_to = "method", values_to = "pred") |> 
  arrange(math) |> 
  ggplot() + geom_line(aes(x=math, y = pred, col = method)) +
  geom_point(aes(x=math, y = num_awards)) + ggtitle("Fit with linear and non linear effect (RW1)")

```

16. Il existe un modèle RW2, en vous référrant au chapitre
    [Mixed-effects Models du livre
    \@gomez2020bayesian](https://becarioprecario.bitbucket.io/inla-gitbook/ch-mixed.html),
    expliquez la différence entre RW1 et RW2. Dans cet exemple, quelle
    différence observez vous ?

```{r rw2}
#| echo: true
#| eval: false
m.pois.nonlin2 <- inla(num_awards ~ f(math,  model = "rw2"),
                         control.compute = list(dic = TRUE, waic = TRUE),
                         data = awards, family = "poisson")

summary(m.pois.nonlin2)

awards |> mutate(pred_nonlin = m.pois.nonlin$summary.fitted.values[,1],
                 pred_nonlin2 = m.pois.nonlin2$summary.fitted.values[,1],
                 pred_lin = m.pois.lin1$summary.fitted.values[,1]
) |> 
  pivot_longer(cols = c("pred_nonlin","pred_nonlin2", "pred_lin"), names_to = "method", values_to = "pred") |> 
  arrange(math) |> 
  ggplot() + geom_line(aes(x=math, y = pred, col = method)) +
  geom_point(aes(x=math, y = num_awards)) + ggtitle("Fit with linear and non linear effect (RW1)")
```

## References
